臺北高等行政法院簡易判決
　　　　　　　　　　　　　　　　　　 96年度簡字第00124號
原　　　告　上永汽車有限公司
代　表　人　甲○○（董事）
被　　　告　臺北縣政府
代　表　人　乙○○（縣長）
訴訟代理人　林明珠律師
上列當事人間因兩性工作平等法事件，原告不服行政院勞工委員
會中華民國95年11月24日勞訴字第0950043910號訴願決定，提起
行政訴訟。本院判決如下：
　　主  文
訴願決定及原處分均撤銷。
訴訟費用由被告負擔。
　　事實及理由
一、程序說明：
    本件因屬不服行政機關所為罰鍰處分而涉訟，其標的之金額
    為新臺幣（下同）5萬元，係在20萬元以下，依行政訴訟法
　　第229 條第1 項第2 款、第2 項規定及司法院民國（下同）
　　92年9 月17日（92）院臺廳行一字第23681 號令，應適用簡
　　易程序，本院並依同法第223 條第1 項規定，不經言詞辯論
　　，逕行裁判。
二、事實概要：
    訴外人戊○○於89年11月22日受僱於原告，擔任出納職務，
    月薪為21,000元。原告於95年3 月15日，以勞動基準法第11
    條第1 款及第20條規定事由，預告對於戊○○於95年4 月15
    日終止勞動契約，戊○○認其係因懷孕被解僱，遂向被告所
    屬勞工局提出申訴，經被告依職權進行就業歧視爭議之調查
    ，並提經台北縣就業歧視評議委員會95年9 月6 日第4 屆第
    9 次會議審議暨評議結果：「就業歧視成立，公司因違反兩
    性工作平等法第11條第1 項規定，且曾有懷孕歧視之前例，
    依同法第38條加重處5 萬元罰鍰」。被告乃以原告違反兩性
    工作平等法第11條第1 項規定，依同法第38條規定，作成95
    年9 月22日北府勞福字第0950672992號兩性工作平等法處分
    書，處原告罰鍰5 萬元（下稱原處分）。原告不服，提起訴
    願，遭決定駁回，遂向本院提起行政訴訟。
三、兩造聲明：
  (一)原告聲明求為判決：
    1.訴願決定及原處分均撤銷。
    2.訴訟費用由被告負擔。
  (二)被告聲明求為判決：
    1.原告之訴駁回。
    2.訴訟費用由原告負擔。
四、兩造之爭點：
　(一)原告主張之理由：
    1.原告並無性別就業歧視，係戊○○服務態度不佳致不能勝
      任工作，依法合意終止勞動契約：
　　  原告新任負責人甲○○於95年1 月間表示，在企業競爭激
      烈環境下，公司為求企業生存，採取獎賞分明制度，以求
      企業永續經營生存，盼員工克盡職責，倘有不適任者將予
      資遣，對員工有良好表現，當予獎賞。並於95年1 月7 日
      召開全體員工會議，明確告知各員工，有關工作內容異動
      、改革之事項，95年1 月份為適應期，2 月份為磨合期，
      3 月份為整合期資遣不適任者，4 月份步入正常期，戊○
      ○參與會議，且就「對不適任者進行資遣」之決議，未表
      異議。之後，經過2 個月餘發現，戊○○任公司出納，為
      公司之第一線員工，本應親切和靄待人，以客為尊，況公
      司又係服務業，更應重視服務態度、說話口氣，然屢有同
      事及客戶反應戊○○之服務態度不佳，不能勝任工作情事
      ，原告經多方反應及觀察屬實，在不得已情況下，始依勞
      動基準法相關規定予以預告離職、謀職假、及給付資遣費
      。原告應戊○○請託為其日後謀職之便，要求公司離職證
      明書，勿以勞動基準法第11條第5 款工作不勝任為由，另
      以原告當時有轉讓之事實為由，依同法條第1 款經營權轉
      讓為由離職原因。
    2.原告不知戊○○有懷孕情事，純因其個人服務態不佳，予
      以資遣，與性別岐視無關，亦無規避兩性平等工作法之規
      範：
      (1)原告在95年農曆春節前均不知戊○○有懷孕之事，新任
        負責人甲○○自94年12月取得公司經營權以來，戊○○
        言談外觀上無任何改變，未見其懷孕腹部凸出，亦未見
        其穿著懷孕裝上班，更未向負責人或同事間告知或透露
        其有懷孕一事，在蕭女離職前，亦未曾請過產前體檢假
        ，準此，原告從外表客觀事實及言談之間，自無從知悉
        戊○○懷孕之事。戊○○自95年4 月15日離職，至95年
        5 月29日始有產檢證明，懷孕六個月，而戊○○預告離
        職為3 月15日，依此，往前推算預告離職時僅懷孕3、4
        個月，體型及外表尚無重大變化，加以未向原告提出產
        檢或懷孕診斷證明書，原告自無從知悉戊○○懷孕情事
        。
      (2)原告與戊○○間合意終止僱傭契約，依法資遣，期間戊
        ○○未曾有異議或有復職之意思表示：
        原告依勞動基準法規定，於95年3 月15日預告終止僱傭
        契約，其後戊○○每星期請2 天之謀職假，至離職前共
        計8 日謀職假，原告於戊○○請假期間照付薪資，嗣於
        同年4 月15日合意終止僱傭契約，在離職前蕭女從未表
        示異議、反對或有復職之意思表示，更未提及原告有岐
        視女性員工差別待遇或違反兩性工作平等法等關規定情
        節。
    3.兩性工作平等法於91年1 月16日公布實施以來，原告從未
      有違法情事發生，原告第一次涉及本法，被告即處以高額
      5 萬元罰鍰，其認定裁罰理由及根據為何，顯乏依據。綜
      上所陳，原告與戊○○係依勞動基準法相關規定，合意終
      止勞動契約，蕭女亦未舉證其任職期間原告有性別岐視差
      別待遇情事，本件以95年5 月29日離職後之產檢懷孕證明
      ，以推測之詞，認原告有違兩性工作平等法，顯與事實不
      符，請依法撤銷原處分及訴願決定。
  (二)被告主張之理由：
    1.按「雇主對受僱者之退休、資遣、離職及解僱，不得因性
      別而有差別待遇。…」、「受僱者或求職者於釋明差別待
      遇之事實後，雇主應就差別待遇之非性別因素，或該受僱
      者或求職者所從事工作之特定性別因素，負舉證責任。」
      、「雇主違反第7 條至第10條……者，處1 萬元以上10萬
      元以下罰鍰。」為兩性工作平等法第11條、第31條及第38
      條所明定。
    2.原告主張戊○○因服務態度不佳，致不能勝任工作，故彼
      等依法合意終止勞動契約云云，與事實不符：
      (1)戊○○在原告任職5 年期間，表現一向良好，並無因服
        務態度不佳，致不能勝任工作之情事，此有原告員工劉
        玉琴接受被告訪談時略稱：「對於戊○○女士的工作表
        現……，不曾接過客戶反應和抱怨的電話……」等語。
      (2)原告於起訴後始要求傳訊證人丙○○、丁○○、黃俊陵
        等人，顯無必要。原告在戊○○任職長達5 年後，始表
        示其工作態度欠佳云云，顯違常理。原告所提95年1 月
        7 日全體員工會議紀錄，僅能證明原告有召開會議，不
        能證明戊○○有不能勝任工作之情形。戊○○並非自願
        離職，乃因遭原告非法解僱，礙於經濟壓力，迫不得已
        請原告簽妥離職證明書，以便另行謀職。又依離職證明
        書所載，原告並非以勞動基準法11條第5 款「不能勝任
        工作」為由，予以解僱，亦足證原告係因蕭女懷孕而加
        以解僱。原告股東間之股權轉讓，並非將股權移轉予他
        人，並無符合勞動基準法第11條第1 款規定「歇業或轉
        讓」之情事，故原告曾主張依該條規定預告戊○○終止
        勞動契約云云，顯非可採。
    3.原告主張不知戊○○有懷孕情事，僅因伊工作態度不佳而
      資遣，更無規避兩性工作平等法之規範云云，亦無理由：
      (1)戊○○於94年11-12月間，因為感冒身體不舒服且生理
        期不順，曾在辦公室和同事討論此事，猜想自己是否懷
        孕？當時原告代表人甲○○亦有在場。同年12月底戊○
        ○請假看醫生，當戊○○拿假單給甲○○（於95年1 月
        1 日交接成為公司負責人）批准時，甲○○看著假單上
        的註明笑著問戊○○說：「妳要照超音波，是不是懷孕
        了？……」，故原告之代表甲○○主張95年農曆春節前
        不知戊○○懷孕云云，顯屬不實。
      (2)甲○○於接受被告人員訪談時表示：95年農曆春節時，
        始知蕭女懷孕云云，若此為事實，則原告之代表人於95
        年2月（春節）知悉蕭女懷孕，旋即於同年3月15日予以
        解僱，時間緊密，顯係懷孕歧視。相關證人亦證稱蕭女
        工作時已穿著孕婦裝，足證原告早已知蕭女懷孕。
      (3)原告曾在88年間，於員工游琇茹懷孕生產請假期間，予
        以解僱，此由卷附游琇茹之申訴書，可資證明，益證原
        告曾有歧視懷孕員工之情事。
    4.原告主張與戊○○係合意終止僱傭契約、依法資遣，戊○
      ○對此未曾有異議或有復職之意思表示，尤屬不實：
      如前所述，戊○○並非自願離職，即無與原告合意終止僱
      傭契約。戊○○在95年3 月15日得知將遭原告解僱時，公
      司代表人甲○○未對伊說明解僱理由，經戊○○再三追問
      後，才說是因為服務態度不佳而資遣，戊○○聞言深感錯
      愕，當場向甲○○表示，略以：「以往客人來公司時，她
      從來沒有口氣很差，同事也不曾說她服務態度不佳，……
      你之前都沒有講，如果是因為我服務態度不佳的話，你之
      前是股東也可以糾正我。……你說不出解僱理由，我不能
      接受。你現在資遣我，我已經懷孕6 個月，產假工資和生
      育給付怎麼辦？」等語，足證戊○○已表示異議。戊○○
      遭解僱後，旋即向被告申訴，足證伊對原告非法解僱之行
      為有所異議。
    5.按兩性工作平等法第38條規定，對於違反第11條者，處1
      萬元以上10萬元以下之罰鍰，即賦予處罰機關裁量罰鍰金
      額之權限，故被告依該條規定對原告處以罰鍰5 萬元，並
      未逾越裁量權限，自屬適法。
    6.退一步言，縱認戊○○確有服務態度不佳情形，惟此情形
      並非客觀上不能勝任工作，應可由原告要求戊○○改進，
      然原告並未具體要求戊○○改進，即逕予解僱，於法未合
      ，此有台灣板橋地方法院95年度勞訴字第65號民事判決認
      定，原告與戊○○間僱傭關係存在，可資佐證。
五、按「為保障兩性工作權之平等，貫徹憲法消除性別歧視，促
    進兩性地位實質平等之精神，爰制定本法。」「為審議、諮
    詢及促進兩性工作平等事項，各級主管機關應設兩性工作平
    等委員會。…地方主管機關如設有就業歧視評議委員會，亦
    得由該委員會處理相關事宜。…」「雇主對受僱者之退休、
    資遣、離職及解僱，不得因性別而有差別待遇。」「雇主違
    反第7條至第10條、…者，處1萬元以上10萬元以下之罰鍰。
    」兩性工作平等法第1 條、第5 條第1 項、第4 項、第7 條
    、第11 條第1 項、第31條及第38條，分別定有明文。
六、首開事實欄所述之事實，有原告汽車有限公司會議紀錄、被
    告所屬勞工局訪談記錄、申訴書、原告結清年資補償暨選擇
    新制協議書、離職證明書、合康婦產科診所診斷證明書、原
    告月薪資表、請假單等件，在訴願卷可稽，堪以憑認。歸納
    兩造上述之主張，本件爭執之重點在於: 原告是否因戊○○
    懷孕而予以解僱? 經查:
(一)、關於戊○○在原告上班，有無服務態度不佳、不能勝任工作
    之情形部分:
  1.證人即原告引擎技工丙○○到庭證稱: 「在公司總共加起來
    是三年多，第一次是在92年還是93年，中間有中斷半年去其
    他公司工作，94年7 月才又回到原告公司一直到現在。我認
    識戊○○，她是我們公司會計，我對她的上班情形知道，我
    們接到客人維修，維修的期間我們會把客人帶進去泡茶，維
    修之後會帶去戊○○那裡結帳。她環境打掃真的很認真，她
    的工作態度是不太好，上班時會拔眉毛塗指甲打電話，客人
    結帳時就是一副很不耐煩的樣子，像我們結帳時會問客人請
    問要刷卡還是付現，她就只會說刷卡還是付現，客人會不會
    再回來就不知道了，我進公司時她就是這樣子，其他同事也
    說她就是這樣，我們透過其他跟她比較要好的同事去跟她講
    ，也沒有改善，有時她講電話，一講就是一個多小時，我印
    象最深是有一次11點55分，客人要結帳，她在講電話，我就
    請她先幫客人結帳，她說沒看到我正在講電話，結果客人就
    真的等到12點20分左右，她講完電話才結帳，而且臉很臭」
    （見本院96年4 月3 日準備程序筆錄）。
  2.證人即原告的客戶王俊陵於台灣板橋地方法院審理95年度勞
    訴字第65號確認僱傭關係存在案件時證稱: 「我是被告的客
    戶有是被告負責人的朋友，在兩造間發生勞資糾紛時，94年
    間我有向被告說原告即反訴被告戊○○對客戶的基本態度不
    好，因為我修好車子結帳後跟他謝謝她沒有回應，對我來說
    是很不禮貌，我是客戶我來修車，結帳時對我的接待都沒有
    ，對我愛理不理，原告對我的接待有好幾次。我今天來說明
    是說被告即反訴原告法定代理人甲○○解職原告前，就有對
    我的接待態度不好。我知94年被告即反訴原告法定代理人甲
    ○○對原告即反訴被告戊○○就有解職的意思，當時我與被
    告即反訴原告法定代理人甲○○聊天時他就有談起。」等語
    （見台灣板橋地方法院95年度勞訴字第65號確認僱傭關係存
    在案件95年12月4日 言詞辯論筆錄）。
  3.證人即原告客戶丁○○於台灣板橋地方法院審理95年度勞訴
    字第65號確認僱傭關係存在案件時證稱: 「我是被告公司的
    客戶，我的遭遇與證人王俊陵陳述的一樣，原告的行為服務
    不佳態度不好，臉色不是很好看，我93年到94年8 月有去維
    修6 、7 次與原告接觸時，原告的臉都不好看有4 、5 次以
    上，沒有看過原告有好臉色，我沒有與原告有吵過架或糾紛
    。」等語（見台灣板橋地方法院95年度勞訴字第65號確認僱
    傭關係存在案件95 年12 月4 日言詞辯論筆錄）。
  4.原告員工劉玉琴於被告訪談時陳稱：「對於戊○○女士的工
    作表現無法給予評論，不曾接過客戶反應和抱怨的電話……
    」等語，僅係就其個人知悉戊○○工作情形之部分為說明，
    尚不足以推翻其他原告員工及客戶對戊○○工作情形之評價
    ，且其對戊○○的工作表現無法給予任何正面或負面評論，
    要難據為有利於戊○○之認定。
  5.綜上各等情以觀，證人丙○○、王俊陵及丁○○3 人分別為
    原告之員工與客戶，與戊○○間並無利害關係，衡情無設詞
    誣陷偽證之理，其證詞尚屬客觀，堪以採信。則戊○○於客
    人前往維修汽車時，確有服務態度不佳之情形，要堪認定。
(二)、關於原告何時知悉戊○○懷孕部分:
    被告訴訟代理人於本院審理時，詢問證人戊○○: 「94年12
    月為了照超音波有向公司請假？」證人戊○○證稱: 「是，
    因為廠長要交接，我要請假去醫院，假單放在廠長鄭高仁桌
    上，因為他也要在外面修車，也沒有幫我簽單，因為時間快
    到了，廠長又沒有幫我簽，廠長就叫我拿給郭先生簽。」被
    告訴訟代理人問: 「當時郭先生和妳有什麼對話？」證人戊
    ○○答以: 「他拿了假單就坐到我旁邊，他問我說妳是不是
    懷孕了，我楞了一下說你怎麼知道，他說我看假單上面寫的
    是要照超音波，我說不是，我是要照肝膽腸胃科，他就點點
    頭簽名。」被告訴訟代理人問: 「公司同事何時知道妳懷孕
    ？」證人戊○○答以: 「我過完年才開始穿孕婦裝，之前三
    四個月因為狀況不好，臉色蒼白、體重下滑，還可以穿牛仔
    褲，也有穿運動褲。應該是95年3 月份過完年。」云云（見
    本院96年5 月11日準備程序筆錄），故原告新任代表人甲○
    ○於94年12月間戊○○請假時，曾特別詢問戊○○是否懷孕
    ，戊○○既明確回答是要照肝膽腸胃科，則原告主張當時並
    不知情戊○○懷孕乙事，堪以採信。另戊○○於被告所屬勞
    工局訪談時陳稱: 「95年1 月時因為感冒不舒服，生理期亂
    掉，過年前去看醫生才知懷孕，同事知道我懷孕，我並沒有
    告知公司，但有告訴同事，我想說懷孕沒有好講，就沒告訴
    公司」等語，是戊○○自承於95年1 月間，未將懷孕乙事告
    知原告，原告自無從知悉。本院質之原告何時及如何知悉戊
    ○○懷孕？答以「因為三月份她的穿著有改變，平常上班她
    都穿褲子，三月份之後就改穿裙子。我是因為她服務態度不
    好，而且在公司營運上長期虧損，她臉上都沒有笑容，沒有
    親切的感覺，我們是服務業。」等語（見本院96年4 月3日
    準備程序筆錄），另原告代表人甲○○於被告所屬勞工局訪
    談時陳稱: 「我約今年農曆年後才知她懷孕，之前不曾聽她
    和同事提及，對於當時得知她懷孕的情形已不記得，沒印象
    了，她並沒有親自告知她懷孕，我也聽同事提及 」等語。
    參以，戊○○於原告95年3 月15日預告終止勞動契約前，未
    曾請過產檢假等情，經證人戊○○到庭證述在卷（見本院96
    年5 月11日準備程序筆錄），故尚難認原告於95年2 月間，
    已明確知悉戊○○懷孕。
(三)、原告新任代表人甲○○於95年1月間就任，並於95年1月7日
    召開全體員工會議，宣示: 「1.95年度開始，負責人由甲○
    ○先生接任。各同仁年資按上永汽車有限公司結清年資補償
    暨選擇新制協議書。94.07.01為結清日，並自結清日重新起
    算。2.今年度起，工作內容將有異動、改革分為:1月為適應
    期，2月為磨合期，3月為整合期資遣不適任者，4月步入正
    常期（成長期）。3.元月9 日起修車部門下班時間延至7 點
    （採輪流制）、週六整天（隔週輪休制）4.本公司加強項目
    分為外部: 公司招牌、同仁員工休息空間設備。內部: 生財
    器具汰舊換新、改善技術、服務精神、熱忱接待方式。5.公
    司各部門互相支援、協助幫忙。... 」經全體同仁無異議通
    過等情，有原告會議紀錄乙件，在卷可按。可知，原告主張
    新任代表人甲○○於95年1 月間就任後，經過2 個月之觀察
    期，於3 月資遣不適任者，在時間上與前揭會議結論第2 點
    相符，為可採信。則原告於95年3 月15日預告終止戊○○勞
    動契約，自無不合，要難執此認原告於知悉戊○○懷孕而予
    以解僱。被告雖抗辯戊○○當時已在原告處工作長達5 年，
    倘有工作態度不佳情形，原告卻從未要求戊○○改善，顯不
    合常情云云，惟此屬被告個人臆測之詞，已難遽信。且原告
    新任代表人甲○○到庭陳稱: 「自從我95年1 月份接任之後
    ，我看到她的態度都是如此，她態度不是很好。沒有其他的
    」等語，則甲○○於95年1 月間始就任原告代表人，尚難以
    戊○○之前之工作情形，歸責於甲○○未曾要求原告改善，
    即推論戊○○在公司任職5 年期間，並無服務態度不佳之情
    事，是被告所辯，委無可採。
(四)、再查，證人即原告員工徐霈婕於台灣板橋地方法院審理95年
    度勞訴字第65號確認僱傭關係存在案件時證稱: 「我是被告
    的員工，我是擔任總務工作，原告在職時我與他同事不到二
    個月，總務的工作是切人手時我要幫忙，人事都是老闆決定
    ，我去時就有聽說她態度不好老闆辭掉她，95年3 月15日預
    告要資遣原告，原告自己說要95年4 月15日走，公司員工都
    知道老闆是跟原告講要辭掉她這件事，95年4 月15日才辭掉
    原告，原告有請模職假，依勞基法規定要有30日的預告期間
    ，所以三月十五日到四月十五日之間原告還有請模職假，離
    職證明書是在95年3 月15日原告拿給老闆時我沒有看到，是
    老闆才拿給我，我不知道是否原告拿給老闆，是老闆拿給我
    ，上面都有原告的電話地址。那張離職證明書是原告提供的
    ，因為它是勾選的，沒有辦法寫原因，我們沒有寫過，不曉
    得可以用手寫，我有勾選第四項，是因為原告提出離職證明
    書可能是要申請離職補助金，因為當時我們老闆有換人，當
    時勾十條第一款是我的錯誤，我拿給老闆時，老闆沒有意見
    ，我有提醒老闆，老闆說沒有關係，怕寫出真實原因，怕原
    告會找不到工作，說不要為難原告。」等語（見台灣板橋地
    方法院95年度勞訴字第65號確認僱傭關係存在案件95年12月
    4 日言詞辯論筆錄）。是原告主張為使戊○○日後謀職之便
    ，未以勞動基準法第11條第5 款工作不勝任為由，而以原告
    當時有轉讓之事實為由，依同法條第1 款經營權轉讓為離職
    原因，堪以採信。
(五)、從而，原告新任代表人甲○○於95年1 月間就任，並於95年
    1 月7 日召開全體員工會議，宣示: 「...2. 今年度起，工
    作內容將有異動、改革分為:1月為適應期，2 月為磨合期，
    3 月為整合期資遣不適任者，4 月步入正常期（成長期）。
    ..4.本公司加強項目分為外部: 公司招牌、同仁員工休息空
    間設備。... 」經全體同仁無異議通過後，經過2 個月之觀
    察期，參酌其他員工及客戶之反應，認戊○○確有服務態度
    不佳，工作不能勝任之情形，因服務態度良否攸關公司營運
    ，而於95年3 月15日資遣不適任之戊○○，自無不合。縱令
    ，原告於95年3 月間知悉戊○○懷孕，並無其他事證足資證
    明，此與解僱戊○○間，有何因果關係存在，尚難認原告有
    何違反兩性工作平等法第11條第1 項之違規行為。
七、至被告抗辯縱認戊○○確有服務態度不佳情形，並非客觀上
    不能勝任工作，應可由原告要求戊○○改進，原告並未具體
    要求戊○○改進，即逕予解僱，於法未合乙節，要屬原告與
    戊○○間僱傭關係是否存在之問題，與本件原告是否違反兩
    性工作平等法，並無關連，委無可採。
八、綜上所述，原告主張，為可採信，被告依據兩性工作平等法
    第11條第1 項及第38條規定科處原告罰鍰5 萬元，核有違誤
    ，即屬無可維持，訴願決定未予糾正，亦有未合，原告訴請
    撤銷訴願決定及原處分，為有理由，應予准許。
據上論結，本件原告之訴為有理由，爰依行政訴訟法第233 條第
1 項、第98條第3項前段，判決如主文。
中　　華　　民　　國　　96　　年　　6  　月　  20     日
                          第一庭      法  官  林惠瑜
上為正本係照原本作成。
本件以訴訟事件所涉及之法律見解具有原則性者為限，始得於本
判決送達後20日內向本院提出上訴狀並表明上訴理由，如已於本
判決宣示後送達前提起上訴者，應於判決送達後20日內補具上訴
理由（均按他造人數附繕本），且經最高行政法院許可後方得上
訴。
中　　華　　民　　國　　96　　年　　6　　月　  20     日
                                      書記官  劉道文
